【裁判字號】    98,上易,184
【裁判日期】    980624
【裁判案由】    清償借款
【裁判全文】
臺灣高等法院臺中分院民事判決         98年度上易字第184號
上  訴  人  丙○○
被上訴人    聯邦商業銀行股份有限公司
法定代理人  乙○○
訴訟代理人  甲○○
上列當事人間請求清償借款事件，上訴人對於民國98年3月31日
臺灣彰化地方法院98年度訴字第159號第一審判決提起上訴，經
本院於98年6月10日言詞辯論終結，判決如下：
    主  文
原判決關於上訴人敗訴部分及該部分訴訟費用之裁判均廢棄。
上開廢棄部分，被上訴人在第一審之訴駁回。
第一、二審（除確定部分外）訴訟費用由被上訴人負擔。
    事實及理由
一、被上訴人起訴主張：黃貴濤於民國（下同）95年ll月30日邀
    上訴人為連帶借款人，向被上訴人借款新台幣（下同）100
    萬元，其等並簽立借款契約書（下稱系爭契約書）乙紙交被
    上訴人收執，被上訴人亦於同日將借款100萬元交付黃貴濤
    。依系爭契約書所載，借款期間為15年，利息在97年ll月29
    日以前按被上訴人均利型指數利率加碼0.6%計息，97年ll月
    30日以後則按被上訴人均利型指數利率加碼1.2%計息，目前
    被上訴人均利型指數利率為2.51%；倘逾期未清償，則自逾
    期之日起，逾期在6個月以內部份，按約定利率10%，逾期超
    過6個月部份，按約定利率20%計付違約金。詎黃貴濤自97年
    9月30日起即未依約繳款，尚欠本金100萬元，被上訴人屢次
    催討，並函知已喪失期限利益，全部借款視為到期，仍未獲
    清償。上訴人為連帶借款人，依法自須與借款人黃貴濤負連
    帶清償之責，為此提起本件訴訟，並聲明：黃貴濤及上訴人
    應連帶給付被上訴人100萬元，及自97年9月30日起至清償日
    止，其中97年ll月29日以前按年息百分之3.11計算之利息、
    97年ll月30日以後按年息百分之3.71計算之利息，暨自97年
    10月31日起至清償日止，其逾期在6個月以內者按上開利率
    之一成，逾期超過6個月以上部分按上開利率之二成計算之
    違約金。
二、經原審為被上訴人全部勝訴之判決，上訴人不服，提起上訴
    。（惟上訴人之上訴理由，以其非真正之連帶債務人，係被
    上訴人規避銀行法第12條之l所為，顯係基於其個人關係之
    抗辯，本院就原審共同被告黃貴濤自無庸列為視同上訴人）
    被上訴人於本院聲明：駁回上訴。併稱：
（一）上訴人於貸款申請書中勾選所負之責任為連帶借款人，並
      親自簽名蓋章；同時亦於借款契約書之連帶借款人欄位下
      親自簽名蓋章，上訴人就此等事實亦未否認，故其自始即
      知其就本件借款所負之責任為連帶借款人。且系爭契約書
      中立約人（連帶借款人）－對保簽名處已載明「本契約內
      容係甲方（即借款人黃貴濤、上訴人）與乙方（即被上訴
      人）各別商議成立，業經合理時間審閱並了解及同意」，
      上訴人係大學畢業，又曾任國小教務主任，學識經歷較常
      人為高，則其既於該項記載左側親自簽名、蓋章，自堪認
      被上訴人已給予上訴人合理期間審閱系爭契約書之內容，
      上訴人亦已明暸其與黃貴濤向被上訴人借款之金額為100
      萬元，兩人並應就本件借款負連帶清償責任，始出於己意
      ，在系爭契約書中關於已審閱了解之記載後簽章，故可認
      上訴人於簽立系爭契約書時，即已知系爭契約中條款之內
      容。又系爭契約書第壹部分第二條約定，被上訴人應將本
      件借款全數撥入黃貴濤之帳戶，上訴人既於緊鄰該項約定
      處蓋章，足見其亦同意該項付款方式之約定，故其辯稱其
      未實際受領被上訴人所撥款項，借款契約因而無效等語，
      自不足採。
（二）銀行法第12條之l之規定，係針對銀行徵提連帶保證人之
      情形，不應擴張適用於徵提連帶借款人之情形，本件上訴
      人既為連帶借款人，自無適用上揭銀行法之餘地；且本件
      借款係於95年11月30日貸放，而金管會96年2月6日金管（
      銀一）字第09610000040號函係於96年2月5日發文，被上
      訴人除應受不溯及既往之信賴保護之外，該函亦未明示指
      稱銀行徵提連帶借款人作為授信條件之補強有違反銀行法
      第12條之l之規定。況且金管會對銀行法第12條之l所為之
      函釋，性質上乃主管機關就前揭銀行法規定有不明瞭或不
      完備之處所作之補充解釋而已，對法院亦無拘束力。
三、上訴人則聲明：（一）原判決廢棄。（二）上開廢棄部分，
    被上訴人在第一審之訴駁回。併辯稱：
（一）黃貴濤以其所有坐落台中市○○路○段113號3樓之l之不動
      產為擔保設定抵押，向被上訴人借款100萬元，該不動產
      之鑑估時價為130萬元，評估價格為128萬元，已足額擔保
      本件100萬元之借款，依銀行法第12條之1第1項之規定，
      被上訴人不得以任何理由要求借款人黃貴濤提供連帶保證
      人。被上訴人為了規避前揭銀行法之規定，使上訴人承擔
      連帶保證人之責，竟以迂迴方式，巧立連帶借款人之名目
      ，不但刻意不告知上訴人係要擔任連帶借款人之情，更向
      上訴人胞妹劉秋宜聲稱是擔任連帶保證人，上訴人因陷於
      錯誤，以為係要擔任連帶保證人，當時因慮及黃貴濤所提
      供之上揭不動產已足額擔保，即便擔任連帶保證人，權益
      亦應不致受影響，上訴人始同意於系爭契約書上簽名。且
      被上訴人係將系爭借款全數撥入黃貴濤之帳戶，上訴人分
      毫未得，故被上訴人亦明知上訴人實際上並非借款人，其
      所貸款之對象係黃貴濤，而非上訴人。
（二）被上訴人之前揭行為顯係藉由徵提連帶借款人以行徵提連
      帶保證人之實，行政院金融監督管理委員會亦認為銀行已
      取得足額擔保，仍徵取共同借款人或連帶保證人或要求保
      證人出具最高限額保證契約，或要求一般保證人拋棄先訴
      抗辯權等情形，均係規避銀行法第12條之l之規定，或其
      他顯失公平之情形。因此，被上訴人之前揭行為違反銀行
      法第12條之l之禁止規定，依民法第71條之規定，該連帶
      債務之約定，自屬無效。
四、被上訴人主張黃貴濤於95年ll月30日邀上訴人為連帶借款人
    ，向被上訴人借款100萬元，被上訴人已將該借款100萬元全
    數轉入黃貴濤帳戶，約定借款期間為15年，利息在97年ll月
    29日以前按被上訴人均利型指數利率加碼0.6%計算，97年ll
    月30日以後則按被上訴人均利型指數利率加碼1.2%計算，目
    前被上訴人均利型指數利率為2.51%；倘逾期未清償，則逾
    期在6個月以內部份，按約定利率10%，逾期超過6個月部份
    ，按約定利率20%計付違約金。黃貴濤自97年9月30日起即未
    依約繳款，尚欠本金100萬元，被上訴人屢次催討，並函知
    已喪失期限利益，全部借款視為到期，仍未獲清償等情，業
    據其提出消費性貸款申請書、借款契約書、被上訴人存款牌
    告及大額存款牌告暨基準利率表、單筆授信攤還及收息記錄
    查詢單、催告通知書及掛號回執等影本各乙件附卷可稽，上
    訴人對前揭黃貴濤向被上訴人借款，及伊簽名之事實固加自
    認，惟辯稱伊自始即係基於連帶保證人之認知在系爭契約書
    上簽名，且伊實際上亦未收受上訴人所撥付之款項，因此伊
    並非連帶借款人，被上訴人之行為係為規避銀行法第12條之
    1之規定，故本件連帶借款契約為無效等前揭情詞資為抗辯
    。
五、按銀行辦理自用住宅放款及消費性放款，已取得前條所定之
    足額擔保時，不得以任何理由要求借款人提供連帶保證人，
    銀行法第12條之l第1項定有明文。其立法理由係認為長期存
    在銀行之連帶保證人制度，嚴重違反公平交易原則，侵犯消
    費者權益，破壞銀行風險管理及內部控管能力，扭曲金融市
    場應有機制，故增訂此規範。行政院金融監督管理委員會96
    年2月5日金管銀（一）字第09610000040號函示銀行商業同
    業公會全國聯合會謂：基於本條保障借款人於商定授信契約
    或授信條件時之公平地位，銀行若須徵取一般保証人或連帶
    保証人，應限於對授信條件之補強，不得有規避本條規定或
    其他顯失公平之情形，例如銀行已取得足額擔保，但仍徵取
    共同借款人或連帶債務人，或要求保証人出具最高限額保証
    契約書，或要求一般保証人拋棄先訴抗辯權情形。（見本院
    卷第33、34頁）。即就銀行特定類型放款中連帶保證人之徵
    取予以限制，認為銀行於抵押借款、消費借款時，若須徵取
    一般保證人或連帶保證人，應限於對授信條件之補強，如消
    費者已提供足額之擔保，銀行之債權已受充分之保障，自無
    再徵取連帶保證人之必要，基此，銀行自不得有規避該條規
    定或其他顯失公平之情形，否則上開規定將成具文。而所謂
    規避上開規定或其他顯失公平之情形，例如銀行已取得足額
    擔保，但仍徵取共同借款人或連帶債務人，或要求保證人出
    具最高限額保證契約書，或要求一般保證人拋棄先訴抗辯權
    等情形均屬之。本件借款人黃貴濤既已提供其所有坐落台中
    市○○路之不動產為擔保，而該不動產之鑑估時價為130萬
    元，評估價格為128萬元，已足額擔保本件100萬元之借款，
    此有被上訴人授信批覆書（房屋貸款）在卷可憑，復為兩造
    所不爭執，揆諸前開說明，被上訴人自不得再徵取連帶保證
    人或為其他規避上開銀行法規定之行為，否則即屬違反法律
    禁止規定，依民法第71條之規定，應屬無效。
六、次按解釋意思表示，應探求當事人之真意，不得拘泥於所用
    之辭句，民法第98條訂有明文，本件借款人黃貴濤所為住宅
    抵押貸款，係足額借貸，其借貸時之鑑估時價為130萬元，
    評估價格為128萬元，設定本金最高限額120萬元，借款金額
    僅為100萬元，亦有上訴人授信批覆書附卷足稽（見原審卷
    第52頁）。雖於系爭契約書上之連帶借款人欄位簽名，而具
    有連帶借款人之形式，然被上訴人亦自承本件被上訴人並未
    參與借款，貸款金額亦未撥到上訴人戶頭，及89年ll月銀行
    法第12條之l施行後，為了不違該法條規定，並考慮對授信
    財力的補強，所以用連帶借款的方式來徵提，直到金管會96
    年2月5日前開函示，銀行不得徵提連帶債務人來規避銀行法
    第l2條之l規定等語（見本院卷第36頁反面）。足証被上訴
    人於本件確以徵提連帶債務人來規避銀行法第12條之l規定
    。再參以97年l月24日發布之中華民國銀行公會會員執行銀
    行法第12條之l相關規定作業準則，第五條亦載會員就金管
    會96年2月5日金管會銀（一）字第09610000040號令一之（
    四）之執行作業：（一）會員辦理自用住宅放款及消費性放
    款，已取得足額擔保時，不得以任何理由要求借款人提供連
    帶保証人。其他未取得足額擔保者，基於「對授信條件之補
    強」而徵取連帶保証人時，應以l人為原則。顯見以「對授
    信條件之補強」為由徵取連帶保証人，亦限於非足額擔保之
    情況。從而，本件兩造間之連帶借款契約，顯係為規避銀行
    法第12條之1規定而為，兩造間並無借貸之真意。兩造間之
    消費借貸契約自無從成立，被上訴人雖辯稱上訴人已於系爭
    契約書中關於金錢交付方式之約定條款旁蓋章，表示上訴人
    已同意上揭交付金錢之方式，惟被上訴人既已自承係規避銀
    行法第12條之l的行為，其辯稱上訴人同意撥款入原審共同
    被告黃貴濤之帳戶，不影響本件兩造間之借貸關係云云，自
    非可取。另被上訴人辯稱以上訴人之學、經歷應知悉契約文
    書之意思，並應就文書所載負責等語。惟其既自承係文書所
    載連帶債務人一節規避法令之行為，且兩造均有此認知，依
    民法第71條違反法律禁止行為無效之規定，自難仍令上訴人
    就契約文書所載內容負責。
七、綜上，兩造間之連帶借款契約既因違反銀行法第12條之l第l
    項之禁止規定，而歸於無效，已如上述，從而，被上訴人訴
    請上訴人履行契約清償本件借款，自屬無據，為無理由，不
    應准許，應予駁回。原審判命上訴人與原審共同被告黃費濤
    連帶給付本件借款、利息及違約金，就命上訴人連帶給付部
    分自有未洽。上訴意旨指摘原判決此部分不當，求予廢棄改
    判，為有理由。又本件事証已臻明確，兩造其餘攻擊防禦方
    法與判決之結果不生影響，自無庸一一論究，併此敘明。
八、據上論結，本件上訴為有理由，依民事訴訟法第450條、第
    78條，判決如主文。
中    華    民    國    98    年    6     月    24    日
                  民事第六庭    審判長法  官  袁再興
                                      法  官  盧江陽
                                      法  官  吳惠郁
以上正本係照原本作成。
不得上訴。
                                      書記官  周巧屏
中    華    民    國    98    年    6     月    25    日
                                                      Ｍ


司法院資訊處製作；財團法人民間司法改革基金會備份。
